Inventaris van de archieven van de garnizoenscommando''s in Zuid-Holland van het Ministerie van Defensie, 1890-1974
Nationaal Archief, Den Haag
Garnizoenscommando's in Zuid-Holland
Garnizoenscommando Zuid-Holland
1890-1974
D66
3.40 meter; 241 inventarisnummers.
Nationaal Archief, Den Haag
Ministerie van Defensie / Garnizoenscommando's in Zuid-Holland
Het archief van de Garnizoenscommando's in Zuid-Holland (1837-1974) bevat documenten die te maken hebben met de organisatie van het garnizoenscommando, zoals samenstelling, bevelvoering en overdracht van het commando, correspondentie, verslagen van vergaderingen en stukken die samenhangen met de uitvoerende taken van de garnizoenscommandanten in vredes- en oorlogstijd. Zo zijn er legerorders, stukken en instructies betreffende ceremoniële plechtigheden, stukken inzake de inzet van personeel, materieel en gebouwen, alsmede rapporten en verslagen naar aanleiding van onderzoeken en klachten. Bij de meeste garnizoensarchieven ligt de nadruk op stukken van na de Tweede Wereldoorlog.
Archiefvorming
Geschiedenis van de archiefvormer
1. Hoofdlijnen uit de geschiedenis van de garnizoenen en de taken van de garnizoenscommandanten
In deze inleiding worden alleen de hoofdlijnen geschetst van de geschiedenis van de garnizoenen en de taken van de garnizoenscommandanten. Koninklijke en ministeriële besluiten en legerorders betreffende de garnizoenen vormen het raamwerk van deze inleiding.
Doel is de onderzoeker snel inzicht in de geschiedenis van de garnizoenen en overzicht van de taken van de garnizoenscommandant in de loop der tijden te verschaffen.
Alhoewel bij de meeste garnizoensarchieven de nadruk ligt op stukken van na de Tweede Wereldoorlog, begint, om een en ander in een breder historisch perspectief te plaatsen, deze inleiding met de periode voor 1795.
Op deze plaats spreken wij ook onze dank uit aan drs. J.P.C.M. van Hoof van het Nederlands Instituut voor Militaire Historie voor zijn kritische aanmerkingen en suggesties op de inleiding van deze inventaris.
2. Geschiedenis van de garnizoenen
2.1 Voor 1795
Een belangrijk deel van de hierna volgende gegevens is ontleend aan: H.H.A. de Graaff, De militair-rechterlijke organisatie en haar verband met de bevelsverhoudingen bij de Landmacht 1795-1955 ('s-Gravenhage, 1957) blz 8-10, 20-23, 30-43, 249-250, 256-257. Om na te gaan wanneer, welke regimenten waar in garnizoen lagen, raadplege men: H. Ringoir, Vredesgarnizoenen van 1715 tot 1795 en 1815 tot 1949. (Bijdragen van de Sectie Militaire Geschiedenis nr. 8, 's-Gravenhage, 1980.)
Ten tijde van de Republiek der Verenigde Nederlanden was er geen sprake van een militair -territoriale indeling. Versterkte plaatsen stonden onder het commando van hooggeplaatste officieren die de titel van gouverneur dan wel commandeur droegen. Grote vestingen zoals 's-Hertogenbosch hadden zowel een gouverneur als een commandeur. Deze waren direct ondergeschikt aan het opperbevel. De gouverneur was de hoogste militaire autoriteit ter plaatse, chef van de commandanten van de in zijn plaats gelegerde regimenten en korpsen en hij was bevoegd reglementen op te stellen.
Zie De Graaff, blz. 9 en H. Hardenberg, Overzigt der voornaamste bepalingen betreffende de sterkte, samenstelling, betaling, verzorging en verpleging van het Nederlandsche leger, sedert de vrede in 1713 tot den tegenwoordige tijd, hoofdzakelijk op voet van vrede. ('s-Gravenhage, 1858), deel I, blz. 78. Voor verdere informatie over de instructies van goeverneurs, zie: J. Dibbetz, Het groot militair woordenboek, waar in gevonden worden (...) de verschijde garnizoens-ordres van eenige voornaeme frontieren van den staat, en veele weetenswaardige nootwendigheden omtrend den dienst, krijgssaaken, en discipline militair ('s-Gravenhage, 1715)
2.2 1795-1813
De omwentelingen die in 1795 plaatsvonden bleven niet beperkt tot staatsrechtelijke veranderingen. Het zogenaamde Comité tot de Algemene Zaken van het Bondgenootschap te Lande stelde, behalve een groot aantal veranderingen op het gebied van leger en defensie in het algemeen, ook wijzigingen op militair-territoriaal terrein voor. Suggesties om te komen tot de indeling van het land in militaire arrondissementen en de inschakeling van garnizoenen in een hoger territoriaal verband werden op 8 juli 1795 door de Staten-Generaal aangenomen, voorlopig voor twee jaar. De titels gouverneur en commandeur werden tegelijkertijd afgeschaft. Commandant van het garnizoen was voortaan de oudste of hoogst in rang zijnde in het garnizoen aanwezige troepencommandant. De vorming van militaire gezagsgebieden, als een schakel tussen de garnizoenscommandanten en de legerleiding, vormde een inbreuk op de zelfstandigheid van de garnizoenscommandant. De vorming van brigades, divisies, kortom grotere eenheden onder leiding van bijvoorbeeld een brigadecommandant leidde tot verlies van bevoegdheden van de garnizoenscommandanten.
Op 8 juni 1796 werd het eerste Reglement op de garnizoensdienst, geldig voor alle garnizoenen, vastgesteld. Hierin was ondermeer bepaald dat de garnizoenscommandant ondergeschikt was aan de commandant van het militair arrondissement waarbinnen het garnizoen gelegen was.
2.3 Vanaf 1813
In 1814, het eerste regeringsjaar van (toen nog) de soeverein Vorst Willem I werd voor officieren en soldaten, die hem en het vaderland "op eene gedistingueerde wijze gediend hadden" een apart garnizoensbataljon gevormd.
Diegenen die dertig jaar gediend hadden in het leger of "honorabele wonden" hadden opgelopen, konden hierin worden opgenomen. Er werden vier compagnieën van 100 man sterk opgericht, welke in Delft, Woerden, Zwolle en Nijmegen werden gestationeerd. In december 1814 kwam het "Besluit, houdende de meer speciale bepaling van de organisatie en den dienst van de garnizoenskompagnien" tot stand. Naast bepalingen over de standplaatsen van de verscheidene compagnieën bevatte dit besluit ook de taakstelling van deze compagnieën. Artikel 10 bepaalde, dat deze bestond uit het "behulpzaam zijn tot instandhouding der publieke rust" en het "bezetten van de wachten en posten bij de arsenalen, magazijnen en 's lands gebouwen".
Soeverein Besluit SB) van 24 januari 1814, nr. 70.
Op 9 februari 1814 kwam het "Besluit, houdende formatie en voet van betaling der kompagnien van het garnizoens bataillon" tot stand. Dit besluit had betrekking op de garnizoensbataljons welke permanent in een garnizoen gelegerd waren. Het Nederlandse grondgebied werd verdeeld in 8 militaire arrondissementen, doch deze regeling was slechts zeer korte tijd van kracht.
SB van 17 januari 1814, nr. 174.
Op 28 juli 1814 kwam er een nieuwe regeling, waarbij de staat verdeeld werd in drie generale of grote commando's, welke als een koepel lagen over de provinciale commandementen. Een provinciaal commandant kon tevens in zich verenigen de functie van stedelijk commandant in residentie.
In 1815 kwam er een nieuw Reglement voor de Garnizoensdienst. Tegelijk verscheen de Instructie voor de Plaatselijke Kommandanten en de Plaats-Majoors.
SB van 11 januari 1815, nr. 32.
Het reglement bevatte ondermeer voorschriften betreffende het sluiten van de poorten van de stad, patrouilles et cetera. De eenwording van de Noordelijke en Zuidelijke Nederlanden in maart 1815 bracht geen wezenlijke verandering in de territoriale indeling.
Omdat het Belgische grondgebied het bestek van deze inventaris te buiten gaat wordt hierop niet verder ingegaan. (Voor verdere informatie; Koninklijk Besluit KB) van 5 december 1815, nr. 55.)
Na de afscheiding van België in 1839 werden de eerder genoemde generale militaire commando's opgeheven. Hierdoor kwamen de provinciale commandanten rechtstreeks onder de Directeur-Generaal te staan. In 1860 werd de indeling van het rijk in provinciale commandementen, welke in 1815 was ingesteld, opgeheven.
KB van 25 februari 1860, nr. 56.
Hiervoor in de plaats werd Nederland ingedeeld in zeven militaire afdelingen, te weten:
Militaire afdeling (MA), provincie Noord-Brabant
MA, provincies Gelderland en Overijssel
MA, provincie Zuid-Holland
MA, provincies Noord-Holland en Utrecht
MA, provincie Zeeland
MA, provincies Friesland, Groningen en Drenthe
MA, provincie Limburg.
In 1864 werd het hele eiland Walcheren garnizoensplaats voor de troepen die op dat eiland waren gestationeerd. Als reden hiervoor werd aangevoerd, dat militairen die zich toen in Veere en Vlissingen in garnizoen bevonden en "(...) zich zonder vergunning van Veere of van Vlissingen naar Middelburg begeven, als deserteur beschouwd en als zodanig (...) vervolgd moeten worden". Maar men toonde begrip, want "Gelet op de omstandigheid, dat die (Veere en Vlissingen, E.M.) garnizoenen voor den soldaat in menig opzigt weinig gelegenheid tot uitspanning geven (...) " kwam men tot bovengenoemde oplossing.
KB van 14 juli 1864, nr. 40.
In 1867 werd het aantal militaire afdelingen van zeven naar vier militaire afdelingen teruggebracht.
KB van 10 april 1867, nr. 54.
Deze wijziging werd vooral ingegeven door bezuinigingsoverwegingen (zie bijlage 1).
In 1873 vond een aantal belangrijke veranderingen plaats.
KB van 26 maart 1873, nr. 25.
Er bleven weliswaar vier afdelingen bestaan, maar hun ressort wijzigde zich.
Dit hing samen met de onderverdeling van de infanterie in vier divisies (zie bijlage 2). De commandanten hiervan waren in vredestijd tegelijkertijd bevelhebber in de militaire afdelingen. De indeling werd aangepast aan de legeringsplaatsen van deze vier divisies.
Twee jaar later werd het aantal militaire afdelingen uitgebreid naar vijf
KB van 7 juli 1875, Dr. 48.
om in 1880 te worden teruggebracht tot drie.
KB van 23 februari 1880, Dr. 1, gewijzigd bij KB van 14 februari 1881, Dr. 1. Hierbij werd bepaald dat de standplaats van de 3e militaire afdeling 's-Hertogenbosch werd in plaats van Gorinchem.
(Voor de indeling zie bijlage 3.) Bij KB van 5 december 1881 (Staatsblad nr. 189) kwam de eerste regeling voor de garnizoensindeling van het leger tot stand. Artikel 2 van dit KB bevatte een overgangsregeling. Het bepaalde dat gemeenten die op dat moment nog een garnizoen huisvestte, maar volgens de nieuwe indeling niet als garnizoensplaats waren aangewezen toch nog als zodanig "gebruikt" mochten worden. Dit totdat garnizoensplaatsen die wel als zodanig waren aangewezen, maar nog niet in staat waren de troepen behoorlijk onder te brengen (bijvoorbeeld omdat ze nog nooit als legerplaats gediend hadden of door een tekort aan kazernes) door de verbetering of bouw van militaire gebouwen deze huisvesting wel konden bieden. In bijlage 4 vindt men een tabel met de verdeling over de verschillende garnizoensplaatsen. Op 2 februari 1885 werd bovengenoemd besluit gewijzigd.
KB van 2 februari 1885, Dr. 64.
De redactie van artikel 2 had tot onduidelijkheid geleid en werd middels dit KB uitgebreid.
In 1898 werden de gemeenten Zaandam en Amsterdam tot een garnizoen samengevoegd.
KB van 8 januari 1898, Dr. 21.
Op 1 mei van dat jaar werden Loevestein en Woudrichem als garnizoensplaats opgeheven.
Legerorders LO) 1898, Dr. 88.
Het garnizoen Alkmaar werd op 1 augustus 1924 opgeheven
Ministeriele beschikking MB) van 11 juni 1924, He Afd, Dr. 5. (LO 1924, Dr 204.)
, op 30 juni 1927 gevolgd door het garnizoen Delft.
MB van 17 mei 1927, IIe Afd., Dr. 36. (LO 1927, Dr. 176.)
In hetzelfde jaar, op 14 december werden de garnizoenen IJmuiden en Hoek van Holland opgeheven.
MB van 11 oktober 1927, IIe Afd. Dr. 147. (LO 1927, nr. 328.)
In elk van deze garnizoensplaatsen was een compagnie van het regiment kustartillerie gelegerd geweest.
MB van 17 februari 1922, IIe Afdeling, nr. 147. (LO 1922, nr. 64.) In deze beschikking vindt men een opgave van de garnizoensplaatsen en de staven, korpsen en instellingen die daar gesitueerd waren. Men dient er wel rekening mee te houden dat er elk jaar garnizoensveranderingen in deze locaties plaatsvonden. Deze werden elk jaar gepubliceerd in de Legerorders.
Het Reglement voor de Garnizoensdienst van 1815 kreeg pas in 1927 een nieuwe versie.
Ministeriele beschikking (MB) van 11 juni 1924, He Afd, Dr. 5. (LO 1924, Dr 204.) MB van 17 mei 1927, IIe Afd., Dr. 36. (LO 1927, Dr. 176.) MB van 11 oktober 1927, IIe Afd. Dr. 147. (LO 1927, nr. 328.) MB van 17 februari 1922, IIe Afdeling, nr. 147. (LO 1922, nr. 64.) In deze beschikking vindt men een opgave van de garnizoensplaatsen en de staven, korpsen en instellingen die daar gesitueerd waren. Men dient er wel rekening mee te houden dat er elk jaar garnizoensveranderingen in deze locaties plaatsvonden. Deze werden elk jaar gepubliceerd in de Legerorders. Gewijzigd bij KB van 9 maart 1936, nr. 41 en 29 november 1946, nr. 24.
Dit, alhoewel reeds veel eerder de behoefte werd gevoeld een nieuw reglement in te voeren, omdat de taken van garnizoenscommandanten in de loop der tijd verschoven. Vooral staatsrechtelijke en juridische problemen hielden de invoering van een nieuw reglement op. Het nieuwe reglement reflecteerde de gewijzigde functie van de garnizoenscommandant. In plaats van een strategische functie, het commando over de troepen ter verdediging van het garnizoen, beperkte zijn taak zich in de loop der tijd tot meer administratieve en plaatselijke werkzaamheden.
Nadat de Koninklijke Landmacht op 28 augustus 1939 overging tot de algemene mobilisatie, verdween de verdeling van Nederland in militaire afdelingen. Ook de toen geldende garnizoensindeling
Zie boekwerk Vredesorganisatien 1939, blz. 272-291.
verviel, aangezien garnizoenscommandanten van hun vredestaak werden ontheven. Hiervoor in de plaats kwam de oorlogsorganisatie. Deze kende geen garnizoenen maar kantonnementen en analoog daaraan kantonnementscommandanten.
De Graaff stelt:
"Van een kantonnement spreekt ... (men).. .als de troepen te velde gelegerd worden in de huizen of gebouwen van een stad of dorp. De taak van een kantonnementscommandant vertoont wel overeenkomsten met die van een garnizoenscommandant, doch de functie is in beginsel van tijdelijke aard.
Zie ook MB van 12 september 1939, IIde Afd. B, nr. 83. Voor verdere informatie over kantonnementscommandanten zie De Graaff.
In juni 1940 werd het Nederlandse leger op bevel van de Duitse Rijkscommissaris voor de bezette Nederlandse gebieden gedemobiliseerd. Ten gevolge hiervan werden de garnizoenen in de provincies Noord-Brabant, Zeeland en Limburg op 1 juli 1940 opgeheven. De garnizoenen in de provincies Friesland, Groningen, Drenthe en Noord-Holland werden met ingang van 11 juli 1940 opgeheven.
Algemeen Hoofdkwartier (Generale Staf) (AHK(GS)), sectie 1, voorlopig inv. nr. 80. Het bevel tot opheffing werd gegeven in een brief d.d. 19 juni 1940, Afd. Landmacht, Sectie I, nr. 8B van de opperbevelhebber van land- en zeemacht.
Met ingang van 15 juli 1940 werden de nog resterende garnizoenen opgeheven, met uitzondering van Den Haag en Utrecht.
Departement van Defensie, Afwikkelingsbureau/Commissariaat voor de belangen van de voormalige Weermacht, 1940 -1945, inv. nr. 110.
Voor wat betreft de toepassing van de militaire rechtspraak werd het land met ingang van 27 mei 1940 ingedeeld in twee justitiële garnizoenen, te weten Den Haag en Utrecht. (Bij besluit opperbevelhebber van land- en zeemacht van 25 mei 1940, nr. 44 B.) Het justitieel garnizoen Den Haag omvatte alle in het militair arrondissement Den Haag verblijvende militairen. Het militair arrondissement Den Haag bestond uit Noord- en Zuid-Holland, Zeeland, Noord-Brabant en Limburg.
Het justitieel garnizoen Utrecht omvatte alle in het militair arrondissement Utrecht verblijvende militairen. Het militair arrondissement Utrecht bestond uit Utrecht, Gelderland, Overijssel, Drenthe, Groningen en Friesland. Als garnizoenscommandant van het justitieel garnizoen Den Haag werd aangewezen de commandant van de Vesting Holland, van Utrecht de commandant van het Veldleger. De justitiële garnizoenscommando's Den Haag en Utrecht werden op 20 oktober 1940 opgeheven ingevolge bevel van de Duitse Commissaris voor de demobilisatie van de Nederlandsche Weermacht d.d. 15 oktober 1940.
Garnizoenscommando 's-Gravenhage, inv. nr. 49, en De Graaff, blz. 276.
Na de Tweede Wereldoorlog werd bij ministeriële beschikking van 19 juli 1945 Nederland ingedeeld in vier militaire afdelingen. De bevelhebbers daarvan bezaten de rang van kolonel. Een militaire afdeling bestond uit een aantal districten met aan het hoofd een luitenant-kolonel of majoor. Deze trad op als directe chef van de in zijn district aanwezige garnizoenscommandanten.
Deze beschikking stuitte in de praktijk op de nodige moeilijkheden. Kort na de Tweede Wereldoorlog wisselden diverse onderdelen herhaaldelijk van standplaats. Omdat de oudste onderdeelscommandant ook als garnizoenscommandant optrad, was er bij deze laatste functie een groot verloop. Nu deed zich vaak het geval voor dat de troepencommandant die optrad als garnizoenscommandant, in die laatste functie ouder of hoger in rang was dan zijn directe chef, de districtsbevelhebber, die de rang van luitenant-kolonel bezat. In december 1945 kwam aan dit soort kwesties een eind door de bepaling, dat garnizoenscommandanten voor wat garnizoensaangelegenheden betrof rechtstreeks onder de bevelhebbers in de militaire afdelingen kwamen te ressorteren. Dit gebeurde met uitzondering van de garnizoenen Amsterdam, Rotterdam, Utrecht en Den Haag.
Hoofdkwartier Generale Staf (HKGS), doos 2. Brief van de minister van Oorlog aan de Chef van de Generale Staf d.d. 17 januari 1946, nr. 413.
In belangrijke garnizoenen, zoals Den Haag, had de garnizoenscommandant een belangrijke en zware taak. Hierdoor kwam dan ook al snel behoefte aan een officier die deze functie niet op ad-hoc-basis hoefde te vervullen.
Ministerie van Oorlog (MvO), doos 15490, Minuut-brief van de minister van Oorlog aan de Chef van de Generale Staf d.d. 18-12-1946, nr.3. Met retroacta.
Voor deze gehele problematiek kwam een oplossing met de ministeriële beschikking van 4 november 1946, nr. 926, inzake de voorlopige samenstelling van de garnizoenscommando's en opgave van de vredesgarnizoenen (zie bijlage 5). Hierin werden drie soorten garnizoenen onderscheiden: de kleine, middelbare en de grote garnizoenen. Om de werkzaamheden continuïteit te verlenen werd aan de garnizoenscommandanten van Amsterdam, Rotterdam, Den Haag, Utrecht, welke ook als bevelhebber van het militair district werkzaam waren, boven de organieke sterkte van de districtsstaf onder andere een plaatselijke adjudant toegevoegd. Aan de overige garnizoenen werd een vaste staf verbonden.
De indeling in drie soorten garnizoenen kwam een jaar later al weer te vervallen. Vanaf juni 1947 werd alleen nog een onderscheid gemaakt tussen grote en overige garnizoenen (zie bijlage 6).
MB van 28 juni 1947, nr. 1002. (LO 1947, nr. 228.) Voor een uitputtende opsomming van de voorlopige vredessamenstelling met bijbehorende organogrammen van elk garnizoen zie Vredessamenstelling KL, 1946.
Het verschil tussen middelbaar en klein garnizoen kwam te vervallen, omdat in de dagelijkse praktijk bleek dat, vanwege de al eerder genoemde veelvuldige verplaatsingen van troepen, het maken van een verschil ondoenlijk was. Op 11 augustus van dat jaar werd al de eerste wijziging op deze voorlopige opgave ingevoerd. Onder "grote garnizoenen" verviel Harskamp als behorend tot het garnizoen Ede; het werd opgenomen onder "overige".
MB van 11 augustus 1947, Chef Generale Staf, Sectie G2, Organisatie, nr. 1001.(LO 1947, nr. 266.)
In december 1948 werd het land verdeeld in vier militaire gewesten, te weten:
Militair Gewest, omvattende Noord-Holland met het eiland Vlieland, Zuid-Holland en Utrecht
Militair Gewest, omvattende de provincies Gelderland en Overijssel, behoudens de garnizoenen Steenwijk, Oldebroek, Deventer, Kampen en Wezep
Militair Gewest, de provincies Zeeland, Noord-Brabant en Limburg
Militair Gewest, Groningen, Friesland zonder het eiland Vlieland, Drenthe, alsmede de garnizoenen Steenwijk, Oldebroek, Deventer, Kampen en Wezep.
MB van 20 december 1948, HKGS, sectie G2, nr. 1001. Zie ook Voorlopiqe vredessamenstellinq van de Koninkliike Landmacht. 's-Gravenhage, 1948.
Deze militaire gewesten werden vervolgens weer onderverdeeld in garnizoenen. Zie voor deze onderverdeling bijlage 7.
Hierdoor lagen de garnizoenen niet meer verspreid als "vlekken op de kaart" over Nederland, maar lag over het gehele land een dekkend net van garnizoenen.
In 1950 werd het garnizoen Zuidlaren opgericht, terwijl tevens de grenzen van de garnizoenen Groningen en Assen zich wijzigde.
MB van 3 oktober 1950, HKGS, Sectie G1, Dr. 6158. (L0 1950, nr. 252.)
Een jaar later werd in verband met te houden herhalingsoefeningen het garnizoen Oirschot opgericht.
MB van 4 januari 1951, Generale Staf, Sectie G1, nr. 6475. (LO 1951, nr. 4.)
In 1951 vond, mede naar aanleiding van bovenstaande wijzigingen, een nieuwe vaststelling plaats van de verdeling van het land in militaire afdelingen en garnizoenen.
MB van 11 mei 1951, Generale Staf, Sectie G1, nr. 6819. LO 1951, nr. 111 L-LM.)
Voor nadere gegevens zie bijlage 8.
In december 1952 stelde de minister van Oorlog voor de militaire afdelingen en de daarmee samenhangende functie van bevelhebber in de militaire afdeling op te heffen. Voornoemde functies zouden worden overgenomen door vijf territoriale bevelhebbers (Territoriaal Bevelhebber West, Noord, Oost, Zuidoost en Zuidwest). Deze zouden onder bevel van de Nationaal Territoriaal Bevelhebber komen te staan en geen nevenfuncties vervullen. De territoriaal bevelhebber zou de territoriaal commandanten onder commando krijgen
Voor de (vredes)instructie van respectievelijk de Nationaal Territoriaal Bevelhebber, territoriaal bevelhebber en territoriaal commandant zie: HKGS, 21-3-1953, nr. 14210/5. Dossier G1/1846/'52, doos 60.
, welke tevens garnizoenscommandant waren, en de garnizoenscommandanten.
HKGS 13-12-1952, nr. 14210/1 DG
Daar echter in meerdere wetten, KB's en dergelijke het begrip "militaire afdeling" en de benaming "bevelhebber in een militaire afdeling" voorkwam en deze wetten ten aanzien van deze terminologie niet gewijzigd waren, werd bepaald dat de territoriaal bevelhebbers met ingang van 1 april 1953 tot nader order tevens de titel van bevelhebber in een militaire afdeling voerden.
Begin 1955 was er wederom een belangrijke wijziging in de verdeling van het Koninkrijk der Nederlanden in gezagsgebieden.
Voortaan was Nederland verdeeld in:
Territoriaal Gezagsgebied West (tevens 1 Militaire Afdeling), omvattende de provincies Noord-Holland met uitzondering van het garnizoen Alkmaar, Zuid-Holland en Utrecht uitgezonderd garnizoen Amersfoort
Territoriaal Gezagsgebied Noord (tevens 4 Militaire Afdeling): Groningen, Friesland, Drenthe uitgezonderd Meppel en Nijeveen alsmede de garnizoenen Steenwijk en Alkmaar
Territoriaal Gezagsgebied Oost (tevens 2 Militaire Afdeling): Gelderland, Overijssel minus het garnizoen Steenwijk, de gemeenten Meppel en Nijeveen, de garnizoenen Amersfoort, 's-Hertogenbosch en Grave
Territoriaal Gezagsgebied Zuid-Oost (tevens 3 Militaire Afdeling): Limburg minus het deel gelegen in garnizoen Grave, Noord-Brabant uitgezonderd het deel gelegen in de garnizoenen Grave en 's-Hertogenbosch en de garnizoenen Tilburg, Gilze-Rijen, Breda en Bergen op Zoom
Territoriaal Gezagsgebied Zuid-West (tevens 5 Militaire Afdeling): Zeeland, Noord-Brabant met uitzondering van de garnizoenen Oirschot, Eindhoven, 's-Hertogenbosch en Grave.
Voor de onderverdeling van de Territoriale Gezagsgebieden in garnizoenen, zie bijlage 9.
Ministerie van Defensie (MvD) dossier nr. 203.793.
Met ingang van 1 september 1957 kwamen de militaire afdelingen c.q. de functie van bevelhebber in de militaire afdeling te vervallen. Weer werd tot een nieuwe indeling besloten.
KB van 5 augustus 1957, 5th. 378. Gewijzigd bij KB van 2 mei 1958, Stb. 245. MvD nr. 227.577 A en K.